臺灣高等法院高雄分院刑事判決　　　　96年度上訴字第1347號
上　訴　人　　臺灣高雄地方法院檢察署檢察官
被　　　告　　戊○○
選任辯護人　　宋明政律師
被　　　告　　乙○○
被　　　告　　丙○
上開二人共同
選任辯護人　　王進勝律師
　　　　　　　吳賢明律師
　　　　　　　黃淑芬律師
被　　　告　　甲○○
上列上訴人因被告等偽造文書等案件，不服臺灣高雄地方法院87
年度訴字第1796號中華民國96年4 月30日第一審判決（起訴案號
：臺灣高雄地方法院檢察署86年度偵字第25732 號），提起上訴
，本院判決如下：
    主  文
上訴駁回。
    理  由
壹、公訴意旨略以: 戊○○（原名為劉國華）係財團法人中國平
    信徒傳道會（下稱平信徒傳道會）之前代理董事長，為解決
    該傳道會對外負債新台幣（下同）3 千餘萬元，於民國（下
    同）86年2 月3 日下午3 時許，經該董事長會決議通過推選
    丁○○為董事長，並同意授權丁○○全權處理該傳道會名下
    所屬座落高雄市○○區○○路165 號3 樓之「基督教書院」
    房屋，嗣劉國華竟因不滿丁○○於當選董事長後，拒不向主
    管機關辦理變更登記，亦不解決平信徒傳道會之債務問題，
    故另於同年7 月間，夥同原前開傳道會之部分董事，被告陳
    謝秀月（已歿，另經原審法院不受理判決）、乙○○、甲○○及丙○（起訴書當事實欄誤載張深）等人籌組社團法人高
    雄市基督教福音推廣協會（下稱高雄市福音協會），並推選
    被告丙○該會理事長，渠等明知該會遲至86年9 月5 日始經
    主管機關高雄市政府以86高市社局一字第22644 號函准予立
    案登記，亦不具設立學校之財團法人資格，詎其等竟基於共
    同意圖為自己不法之利益及所有，未經平信徒傳道會之同意
    ，假藉福音協會之名義，自86年7 、8 月間，竊占上開基督
    教書院院址，連續刊登廣告，以福音協會附設未經主管機關
    核准立案之「高雄基督書院」之學校名義，登報擅自公開招
    生，文內訛載以「本院為國際大學校長聯盟會員，學生所修
    學分均獲國外大學認定，修滿4 年後，可直升國外姊妹碩士
    班，本院是經社會局合法立案之財團法人所附設，於30 年
    前所創設之基督教教育事業」，致數百名學生不疑，繳納學
    費（即奉獻金）入學，將所收取之學費轉存入被告戊○○、
    乙○○、陳謝秀月3 人共同在台灣省合作金庫前金支庫開設
    之帳戶內，致上開學生受有無法取得合法學籍之損害，期間
    被告劉國華等並竊用平信徒傳道會所屬基督教書院之原有資
    源及設備。並蓋用基督教書院之名章，於所掌之成績單等文
    書上，寄送入學生以行使之，足生損害於基督教書院，因認
    被告戊○○，乙○○、甲○○、丙○均涉有刑法第320 條第
    1 項竊盜罪、同條第2 項竊佔罪、第339 條第1 項詐欺罪、
    第210 條、第216 條行使偽造私文書罪、私立學校法第43
    條罪云云。
貳、按犯罪事實應依證據認定之，無證據不得認定犯罪事實；不
    能證明被告犯罪者，應諭知無罪之判決，刑事訴訟法第15 4
    條第2 項、第301 條第1 項分別定有明文。又刑事訴訟法上
    所謂認定犯罪事實之證據，係指足以認定被告確有犯罪行為
    之積極證據而言，如未能發現有相當證據或證據不足以證明
    ，自不能以推測或擬制之方法以為裁判基礎，又認定不利於
    被告之事實，需依積極證據，苟積極證據不足為不利被告之
    認定時，即應為有利於被告之認定，更不必有何有利之證據
    ，最高法院29年上字第3105號、40年台上字第86號及30年上
    字第816 號判例可資參照。被告甲○○經傳未到。另訊據被
    告戊○○、乙○○均堅決否認有何上開犯行，被告戊○○辯
    稱：我們在原來的基督書院任職，直至董事長黃英過世後我
    們仍在原職作同樣的工作，而原先在86年1 月份在國賓飯店
    時我是曾經跟丁○○有協議要讓她當董事長，那是我個人的
    意願，但還是要經過董事會的追認，但後來86年2 月3 日下
    午原本要開董事會決議要改選董事及董事長，但當天甲○○
    、王宇雄、廖芬、趙海燕等人並沒有在場，在場董事只有
    我、乙○○、陳謝秀月，所以那天沒有開成會，當天趙海燕
    雖然有授權我出席，但是她授權書上有表明立場她要繼續擔
    任董事，且她授權書上並沒有表明要投票給誰擔任董事長；
    因那天開會沒有成立，所以我們後來在原處所仍繼續使用相
    關資源及工作，我們沒有竊佔犯意；對於詐欺部分，因為黃
    英已經過世我們無法再繼續使用他的帳戶，所以董事會當時
    曾商議將收取的學費存在我們3 人（另2 人分別為乙○○、
    陳謝秀月）共同帳戶內作為開支用；86年7 月份對外招生是
    用高雄基督書院名義招生，當時刊登可能是筆誤才會寫說是
    財團法人，事實上高雄基督書院是附設在福音協會下面，而
    福音協會是社團法人；對於竊盜罪部分，我們一直在原處所
    （平信徒傳道會）繼續從事行政工作，我們不認為有竊盜行
    為。對於偽造文書部分，因為我們認為我們仍屬於平信徒傳
    道會的人員，所以當時寄發傳單時仍用基督教書院的名章等
    語。被告乙○○則辯稱：我們那時候（86年2 月3 日）下午
    3 時，當時雖有簽到但是因為人數不足，所以沒有開成會，
    後來我才知道戊○○與丁○○曾於86年1 月有協議，但那時
    候我們已經沒有印章了，書院沒有辦法繼續行政上運作，所
    以我們3 人（戊○○、乙○○、陳謝秀月）才用我們的名義
    設立帳戶收取學生的學費，繼續讓基督教書院行政工作順利
    進行，我是擔任行政工作，負責學生成績單、老師家長聯絡
    ，書籍訂購，我並非會計，且只是掛名董事等語。被告丙○
    則辯稱：當時僅掛名擔任福音協會理事長，其平日工作僅單
    純教書工作，實際上並未曾擔任福音協會所屬之高雄基督書
    院或平信傳徒道會所屬之基督教書院任何行政職務，不清楚
    為何被訴等語。
參、經查 :
一、被告戊○○、乙○○、甲○○、丙○被訴違反私立學校部分
    ：
  (一)本件公訴意旨：戊○○、乙○○、甲○○、丙○等4人自86
    年7 、8 月以福音協會附設未經主管機關核准立案之「高雄
    基督書院」之學校名義登報擅自對外公開招自，因認被告戊○○4 人涉有違反私立學校法第43條（86年6 月18日修正公
    佈前）罪嫌云云。
  (二)按私立學法第43條原規定：未依本法規定申請核准立案，以
    學校或類似學校名義擅自招生者，由主管教育行政機關轉請
    當地政府予以取締。其負責人處3 年以下有期徒刑，得併科
    5 千元以上、5 萬元以下之罰金。惟上開規定已於86年6 月
    18修正公佈施行，修正後之私立學校法第45條第1 項規定「
    未依本法規定申請核准立案，以學校或類似學校名義擅自招
    生者，或以外國學校名義在中華民國境定辦理招生且授課者
    ，由主管教育行政機關命其立即停辦、解散，並公告周知，
    其負責人、行為人各處新台幣5 萬元以上15萬元以下罰鍰。
    」同條第4 項則規定：「依第1 項規定處分，仍拒不遵令立
    即停辦解散者；其負責人、行為人各處3 年以下有期徒刑、
    拘役或科或併科新台幣1 百萬元以下罰金。」足見私立學法
    規定之未經核准立案以學校或相類似名義擅自招生者，行為
    之處罰，已由刑事罰修正為先行政後刑罰。本件被告戊○○
    等4 人被訴於86年7 月間未經核准，擅以「高雄基督書院」
    對外招生，惟按私立學校法第43條業已於86年6 月18日修正
    為同法第45條第1 項及第4 項規定並公佈實行，故被告戊○○等4 人所為應依86年6 月18日修正公佈後之私立學校法第
    45條第1 項之規定。經查，本件被告戊○○等4 人所申請核
    准設立「高雄基督書院」，雖自86年7 月間起即登報對外招
    生，惟遍查卷證並無任何高雄基督書院對外招生時曾由主管
    教育行政機關命其立即停辦、解散，並公告周知之情事，且
    告訴人丁○○亦稱：高雄基督書院完全沒有被主管機關督導
    、糾正過，但我們有陳情函去教育部等語，故被告戊○○、
    乙○○、甲○○、丙○此部分所為，尚與私立學校法第45
    條第4 項之構成要件不符，自難據以該罪相繩。
二、被告戊○○、乙○○、甲○○、丙○被訴竊佔、竊盜、偽造
    文書罪部分：
  (一)本件公訴意旨認被告戊○○、乙○○、甲○○、丙○等人明
    知其等所籌組社團法人福音協會，遲至86年9 月5 日始經主
    管機關高雄市政府以86高市社局一字第22644 號函准予立，
    亦不具有財團法人資格，竟基於共同意圖為自己不法之利益
    及所有，未經平信徒傳道會同意竊佔平信徒傳道會所屬之基
    督教書院院址，期間被告戊○○等人並竊用平信徒傳道會所
    屬基督教書院之原有資源及設備，並蓋用基督教書院之書院
    名章於所職掌之成績單等文書上並寄送入學學生以行使之，
    足生損害於基督教書院，因認被告戊○○等人共同另涉有竊
    佔、竊盜、偽造私文書罪云云。
  (二)按意圖為自己或第三人不法之所有，而竊取他人之動產者，
    為竊盜罪（普通竊盜罪）。又意圖為自己或第三人不法之利
    益，而竊佔他人之不動產者，依前項之規定處斷（竊佔罪）
    ，刑法第320 條分別定有明文。又所謂竊取，係指行為人違
    背他人之意思，或至少未得他人同意，而以和平之手段取走
    其持有物，破壞他人與其持有物之支配關係而言。又所謂竊
    佔係擅自佔據他人不動產人侵害他人對土地及定著物之所有
    權及支配權。所謂之他人並不以所有人為限，佔有人亦應包
    括在內。又偽造私文書，足以生損害於公眾或他人者，始構
    成偽造私文書罪。刑法第210 條定有明文。所謂之偽造私文
    書，行為人必須為無製作權人冒用他人名義而制作私文書方
    能構成本罪之偽造行為，若行為人係有權制作，而以自己之
    名義制作，自無偽造可言。
  (三)經查：
  (1)平信徒傳道會依其章程規定原有7 名董事之事實，此有平信
    徒傳道會捐助章程影本在卷可按（見原審卷(一)第119 頁），
    而平信徒傳道會自73年3 月23日起至83年5 月30日止，其登
    記為董事長為黃英，其餘之董事分別為戊○○（即劉國華）
    、李金華、趙海燕、王宇雄、陳謝秀月、乙○○之事實，此
    有內政部函（88年2 月3 日台88民字第8802385 號）及法人
    登記證書（見原審卷(二)第233 頁）在卷可按，然自董事長黃
    英於85年11月30日過逝後，遂由被告戊○○代理董事長，並
    於85年12月14日下午1 時許，召開董事會議並推選被告戊○○為代理董事長，其中因董事李金華離職，除其原有董事為
    戊○○、陳謝秀月、乙○○、趙海燕、王宇雄外，另再選出
    甲○○、廖芬等7 名董事之事實，此有當日會議紀錄影本
    在卷可按（見86偵字第25732 號卷第20頁），其後被告戊○○與丁○○則又於86年1 月23日在高雄國賓大飯店內雙方私
    下協議應由被告戊○○於86年2 月3 日下午2 時，召開平信
    徒傳道會董事會議，當日之協議中並同意改選丁○○為新任
    董事長，新任董事經規劃人選為黃雅各、黃路加、戊○○、
    高克孝、陳雲霞、林為的（該協議書中之第1 項協議），並
    由丁○○與戊○○共同經營附屬於平信徒傳道會之高雄基督
    教書院（即基督教書院）之事實（該協議書中之第4 項協議
    ），業據證人丁○○於原審審理中證述在卷（見原審卷(三)第
    187 、198 頁），復有高雄國賓大飯店之便條紙影本在卷可
    按（見原審卷(一)第296 頁）。而被告戊○○遂於86年2 月3
    日下午3 時許，在高雄市○○區○○路165 號3 樓召開平信
    徒傳道會第5 屆第2 次董事會議，惟當時則僅有戊○○、乙○○、陳謝秀月3 位董事出席之事實，有現場出席簽到之會
    議紀錄影本在卷可按（見原審卷(一)第120 頁）。核與被告戊○○、乙○○、陳謝秀月所辯：當日到場之董事僅有3 人等
    語之情節相符。另證人趙海燕（即改選前之董事）亦到庭證
    稱：我有傳真給戊○○請她代表出席，並於會議中提議希望
    平信徒傳道會正常運作，積欠薪資迅速撥給，召開債權人會
    議，她沒將會議內容告知我，但我有收到開會通知，推選丁○○擔任董事長，我是聽丁○○說的，是在過年時喝春酒，
    她（丁○○）當著台北基督教書院老師前說的，當時沒人懷
    疑等語（見86年偵字第25732 號卷第113-114 頁），並有趙
    海燕86年2 月3 日委託書（見原審卷(一)第301 頁）及86年5
    月30日陳報內政部函件（見原審卷(二)第195 頁）可按。另趙
    海燕並證稱：並不知道當天要改選董事長，且事先得到訊息
    是劉國華、丁○○均要選董事長（平信徒傳道會），而我當
    時心理並沒有特定人選等語（見原審卷(三)第209 頁），並證
    稱：劉國華是跟我說那次（86年2 月3 日下午3 時董事會）
    流會，丁○○則跟我說她當選董事長等語（見原審卷(三)第20
    5 頁）。足見趙海燕於86年2 月3 日下午董事長改選前雖有
    委託戊○○代理出席86年2 月3 日下午3 時之董事會，惟並
    未有何證據足認亦委託戊○○代為投票支持丁○○擔任平信
    傳道會董事長之事實，應可確認。另被告甲○○亦曾到庭供
    稱：當時並未參加86年2 月3 日下午3 時之董事會等語（見
    原審卷(一)第103 頁及背面）。故證人丁○○雖到庭證稱：（
    86年2 月3 日下午3 時）當日王宇雄委託謝秀月出席、甲○○有在場，…（董事）全部同意我擔任董事，3 時30分（董
    事）也全部同意我擔任董事長云云（見原審卷(一)198 頁、
    199 頁），核與事實不符，自難採信。另董事王宇雄、廖
    芬2 人則均未出席董事會之事實，此由當日會議之簽到簿影
    本可資佐證（見原審卷(一)第120 頁），此亦足徵趙海燕於當
    日未到埸開會，雖曾請戊○○代為出席董事會，然並未明示
    同意選任丁○○為平信徒傳道會董事長之事實，已甚明顯。
    另由當日之會議紀錄中雖有戊○○、乙○○、陳謝秀月簽到
    開會，加上趙海燕委託戊○○出席之人數，計有4 人，超過
    董事7 人之半數，已達董事會開會之人數。故被告戊○○、
    乙○○辯稱：當時人數不足未開會云云，核與事實不符，亦
    不足採。而當日董事會雖未流會，惟亦未有何證據足證當時
    有經票選出新任董事及董事長之事實，此由上開會議過程中
    未有何記載董事及董事長得票數之會議紀錄自明。復參諸趙
    海燕委託戊○○出席之委託書並未有授權戊○○投票之記載
    等情，故得知當日之董事會雖有如期開會，然並未有何證據
    足證當日之會議已選出新任董事及董事長之人選。是縱令當
    日下午開會時在場之鄭濂證述：戊○○召開董事會後，即由
    其擔任監交人，逐一將印信、登記書及不動產等權狀移交丁○○云云（見原審法院民事判決93年訴更(二)字第6 號判決第
    6 頁）及監交紀錄（見86年偵字第25723 號第59頁），然被
    告戊○○於86年2 月3 日下午3 時許，召開董事會時既未依
    法定程序選出新任董事長及董事，雖有上開監交程序，亦未
    能憑此即推認當日已完成平信徒傳道會之新舊任董事之改選
    。另被告戊○○、乙○○、陳謝秀月雖於86年3 月22日致內
    政部陳情書中雖曾載有「開完董事會後延宕至今，（丁○○
    ）故意不依法定程序辦理，復經法人相關人員多次予（丁○○）催辦，黃女任置之不理…黃女自近貳個月來故意不依法
    呈報變更登記云云（見原審法院民事判決93年訴更(二)字第6
    號判決第6 頁），然戊○○、乙○○、陳謝秀月等3 人上開
    之陳情書，亦僅能證明被告戊○○等3 人希望內政部能介入
    解決延宕未決之新任董事、董事長之人事案，惟尚不足以證
    明當日下午3 時許之董事會已完成新任董事長及董事之改選
    事宜。
  (2)另丁○○以86年2 月3 日下午3 時許，已完成平信徒傳道會
    董事長及董事改選，隨後又於86年3 月5 日再次改選新任董
    事為由，並檢附該二次改選之會議記錄，而於86年3 月31日
    函請高雄市政府民政局轉送內政部准予變更（見原審卷(一)第
    121 頁至125 頁），惟經高雄市政府民政局於86年4 月10日
    以趙海燕陳情函中表示未出席該次會議何以會在會議紀錄中
    列席及丁○○於86年2 月3 日下午3 時在該次董事會中，既
    尚未取得董事長身份，則以何種身份擔任主席等兩項理由，
    而未予同意之事實，此有高雄市政府民政局函覆（高市民政
    三字第05572 號）在卷可按（見原審卷(一)第126 頁）。丁○○隨即又於86年4 月18日再行文高雄市政府民政局（見原審
    卷(一)第128 頁），並檢附以打字方式完成之平信徒傳道會於
    86 年2月3 日下午3 時之董事會會議紀錄，由劉國華（即戊○○）擔任該會議主席並以乙○○為記錄，並選出丁○○、
    黃路加、黃雅各、鄭濂、蔡良玉、劉國華（即戊○○）、高
    克孝等7 人組成董事會，此有該次之董事會會議紀錄影本在
    卷可按（見原審卷(一)第134 頁）。隨後又提出當日下午3 時
    30 分 ，由戊○○擔任平信傳道會董事主席，以乙○○為記
    錄，再次推選丁○○為平信傳道會董事長，並又重新選出新
    任黃路加、黃雅各、鄭濂、蔡良玉、劉國華（即戊○○）、
    崔順吾等7 人組成董事會（見原審卷(一)第135 頁），此有丁○○所提出當日相隔僅30分之兩次董事會會議紀錄影本在卷
    可按。是丁○○所提供上開兩次會議紀錄中，若已於86年2
    月3日 下午3 時已完成推選新任之董事，其又何以隨即於同
    日下午3 時30許，再次推選相異之董事人選（即其中之董事
    已由高克孝改為崔順吾）？況由86年2 月日下午3 時30分之
    董事會會議紀錄中，其中雖載明出席之人員有丁○○、崔順
    吾、黃路加、黃雅各、鄭濂、蔡良玉、劉國華等7 人。惟其
    中黃路加因無法參加86年2 月3 日董事會，並委託黃雅各出
    席之事實，此有黃路加於86年1 月30日之委託書影本在卷可
    按（見原審卷(一)第143 頁）。復參諸丁○○除僅提供該2 份
    以打字完成之平信徒傳道會董事會會議紀錄外，並無法提供
    86 年2月3 日下午3 時許，其他董事出席簽名以示到場開會
    之簽到紀錄或票選所作之決議，應認丁○○所提供之以打字
    完成之平信徒傳道會董事會會議紀錄2 紙（見原審卷(一)第13
    4 頁、第135 頁），均屬虛妄不實。另告訴人丁○○所提供
    與戊○○於86年1 月23日在高雄國賓大飯店內之雙方協議內
    容，亦屬戊○○與丁○○2 人私下所為之協議，然嗣後既未
    有何其他證據足證平信徒傳道會董事會於86年2 月3 日下午
    3 時之董事會已完成新任董事之改選，故被告戊○○、乙○○、甲○○等人之身分應屬仍未經改選前之董事身分，已甚
    明確。
  (3)被告戊○○嗣因與丁○○對平信徒傳道會於86年2 月3 日下
    午3 時所召開之董事會是否已完成董事長及董事之改選，雙
    方已有認知上之差異，被告戊○○遂又於86年4 月30 日 籌
    組成立高雄市福音協會，此有高雄市福音協會發起人第1 次
    及第2 次籌備會議議事紀錄2 份在卷可按（見原審卷(一)第31
    2 頁至第315 頁），其後又分於86年6 月26日召開高雄市福
    音協會成立大會，另於同年7 月4 日召開第1 次理監事會議
    ，此有高雄市福音協會成立大會議事紀錄、法人及董（監）
    事印鑑卡在卷可按（見原審卷(二)第78頁至第81頁）、高雄市
    福音協會理監事出席簽到紀錄影本在卷可按（見原審卷(二)第
    94頁），並已由高雄市政府社會局於86年8 月8 日核准設立
    登記，此有高雄市政府社會局人民團體立案證書（見86年偵
    字2573號卷第79、80頁），而高雄市福音協會則附設有高雄
    基督書院，此有高雄基督書院日夜間部入學規則在卷可按（
    見同上偵卷第81頁）；被告戊○○以福音協會名義附設成立
    高雄基督書院後，仍在高雄市○○區○○路165 號3 樓平信
    徒傳道會原址招收繼續招生、上課及至87年5 月間始搬離該
    處之事實，業經被告戊○○供明在卷（見原審卷(一)第228 頁
    背面），是被告戊○○雖以高雄基督書院自86年月8 月8 日
    （高雄市政府社會局於86年8 月8 日核准福音協會設立登記
    ）起迄87年5 月間止，在平信徒傳道會上開原址辦理招生並
    使用建物，惟其擔任平信徒傳道會代理董事長之身份既尚未
    解除，縱上開行政上之措施，可能將造成平信徒傳道會與福
    音協會兩法人機構之財務資源未明確分隔而容有瑕疵，然尚
    難憑此即認其等主觀上有何不法所有或不法利益之意圖，故
    核其以使用平信徒傳道會之建物及其相關行政資源之行為尚
    與刑法第320 條第1 項竊盜及及第2 項竊佔之構成要件並不
    相符。
  (4)綜上所述，本件之爭執源點在於86年2 月3 日下午是否有召
    開董事會及選任丁○○為新任董事長？本件告訴人之代表人
    丁○○與被告劉國華（前代理董事長）彼此雙方有不同之解
    讀，此由雙方於民事訴訟中之爭議，可見端倪，因而在當時
    之民事訴訟尚未釐清而判決確定時，被告等人延續其先前之
    教學事務而繼續使原來之校舍器具，其主觀上應無「意圖為
    自己或第3 人不法所有」之可言。再者，被告等人亦僅於『
    使用』原來之校舍器具，並無處分（如出賣或贈與）原來之
    校舍器具而據為私有之情事，則被告等人何來意圖為自己或
    第3 人不法所有而竊盜（指動產）、竊佔（指不動產）之有
    。況公訴人亦未能具體舉證證明被告戊○○、乙○○、甲○○、丙○等人有將平信徒傳道會所屬之基督教書院何項資源
    及設備據為私有，自難對被告戊○○、乙○○、甲○○、丙○遽以刑法竊盜、竊佔罪相繩。至於該爭點雖終經本院民事
    庭於96年4 月25日以94年度上字第52號民事判決確定所肯認
    ，然查「刑事訴訟法係採真實發現主義，審理事實之刑事法
    院，應自行調查證據，以為事實之判斷，並不受民事判決之
    拘束，不得以民事確定判決所為之判斷，逕援為刑事判決之
    基礎。」（參照最高法院56年度台上字第118 號判例），是
    本院就丁○○是否已當選為新任董事長乙事，因自行調查證
    據而為不同事實之認定，並違法之處。亦即丁○○於具狀請
    求上訴中謂：原判決竟能更改上級法院之判決，率認財團法
    人中國平信徒傳道會於86年2 月3 日並未改選第6 屆董事，
    嚴重破壞審級制度云云，顯有誤解，一併敘明。
  (5)又公訴意旨另以：戊○○等4 人復於86年8 月間仍以平信徒
    傳道會附設基督教書院名義，蓋用基督教書院之名章於所掌
    之成績單等文書上寄送入學生以行使之，因認被告戊○○等
    4 人此部分另涉有偽造文書罪云云。然查，平信徒傳道會附
    設之基督教書院，固於曾寄送基督教書院85年學年下學期之
    學生成績通知單（見85年偵第25732 號卷第9 頁），惟觀諸
    上開成績通知單上僅蓋有平信徒傳道會及基督教書院教務處
    之圓戳章及填表人乙○○個人名章，此有上開寄送之學生成
    績通知單影本在卷可按，足見當時寄送成績單之行政人員，
    應為當時仍任職基督教書院之乙○○，故公訴人認被告戊○○等4 人涉有盜用基督教書院名章，容有誤會。況查，上開
    所寄送學生之成績單之期間，係基督教書院所屬之學生於85
    年學年間在基督教書院就讀之學期成績，並非86年7 月所招
    新生之成績單，亦即被告戊○○等4 人就85年學年度而言，
    既仍為平信徒傳道會之代理董事長、教職員，故以基督教書
    院名義寄送學期成績單，乃屬延續整學年（85）之行政事項
    ，亦無違誤之處。從而依上開說明，被告戊○○、乙○○、
    甲○○、丙○等人所為尚難與偽造文書之構成要件相符。
三、被告戊○○、乙○○、甲○○、丙○被訴詐欺取財罪部分：
  (一)公訴意旨另以：戊○○、乙○○、甲○○、丙○等人共同意
    圖為自己不法之所有，自86年7 、8 月間連續刊登廣告，以
    福音協會附設未經主管機關核准立案之「高雄基督書院」之
    學校名義，登報擅自公開招生，廣告內容訛以「本院為國際
    大學校長聯盟會員，學生所修學分均獲國外大學認定，修滿
    四年後，可直升國外姊妹碩士班，本院是經社會局合法立案
    之財團法人所附設，於30年前所創設之基督教教育事業」，
    致數百名學生不疑，繳納學費（即奉獻金）入學，將所收取
    之學費轉存入被告戊○○、乙○○、陳謝秀月3 人共同在台
    灣省合作金庫前金支庫開設之帳戶內，致上開學生受有無法
    取得合法學籍之損害，因認被告戊○○等人涉有共同詐欺罪
    云云。
  (二)按刑法第339 條第1 項詐欺罪之成立，以意圖為自己或第3
    人不法所有，以詐術使人將本人或第3 人之物交付為要件。
    所謂以詐術使人交付，必須被詐欺人因其詐術而陷於錯誤，
    若其所用方法，不能認為詐術，亦不致使人陷於錯誤，即不
    構成該罪（參照最高法院46年台上字第260 號判例意旨）。
  (三)經查：
　(1)被告戊○○於86年4 月30日開始籌組成立高雄市福音協會並
    已由高雄市政府社會局於86年8 月8 日核准設立登記，有高
    雄市政府社會局人民團體立案證書（參86年偵字第2573號第
    79、80頁），而高雄市福音協會則附設有高雄基督書院，業
    如前述。又福音協會曾於86年7 月18日在中國時報招生專欄
    中以福音協會協辦之協辦名義刊載高雄基督書院日夜間部招
    生廣告，其中該廣告內容雖載有本院由內政部立案之財團法
    人所設創校30年等詞（參86年偵字第25732 號第5 頁），核
    與福音協會設立之性質應為社團法人（見原審卷(一)第49頁）
    之情節不符，惟觀諸其後所繼續刊載之招生廣告中（見上開
    偵卷第6 頁），則未再有由內政部立案之財團法人所設創校
    30年等詞。另由告發人丁○○所提供之基督教書院日夜間部
    入學規則中，亦載明係由財團法人高雄福音協會附設（見上
    開偵卷第7 頁），足見案發當時被告戊○○等人主觀上應認
    其日後所設立福音協會附設之高雄基督書院，應仍與平信徒
    傳道會所附設之基督教書院有其關聯，以致不但誤植將基督
    教書院入學規則中誤為高雄福音協會所附設，又將福音協會
    為誤載為財團法人，是被告戊○○於案發當時，既仍為平信
    徒傳道會之代理董事長，故縱令有上開行政上瑕疵以致其登
    報廣告中之用詞錯誤，惟與尚不足以作為被告戊○○施用詐
    術招生之依據。
  (2)被告戊○○雖自86年7 月間開始在報章中以高雄基督書院名
    義刊登招生廣告，惟被告等均未曾向入學之學生告知書院經
    教育主管單位核准立案之事實，此有當期（86年9 月）入學
    生即證人洪白昀證述在卷，並證稱：當時（入學時）已知該
    學校的學歷國內教育部不承認等語（見原審卷(三)第248 頁）
    。復參諸上開招生廣告之內容，亦僅記載凡持大專聯考成績
    單，即可免試入學之事實，亦有上開86年7 月18日刊載在中
    國時報之高雄基督書院招生廣告2 紙在卷可按（見上開偵卷
    第5 、6 頁），足見被告戊○○當時以高雄基督書院名義對
    外招生時，並未在廣告表示在高雄基督書院就學畢業後，即
    可取得國內教育單位認可學士學位之資格。另學生在平信徒
    傳道會附設之基督教書院修習期滿後，確曾有向國外大學申
    請就讀研究所結業之事實，此有曾為基督教書院學生之焦有
    薈、廖淑姬於原審審理中到庭證述在卷（見原審卷(三)第201
    頁至203 頁），並有2 人提供之國外大學研究所結業證書及
    我國駐紐約台北經濟文化辦事處認證影本在卷可按（見原審
    卷(三)第217 、218 頁）；另證人焦有薈亦於原審審理中證稱
    ：「（我於基督教書院）1993年畢業，在那裏唸了3 年，當
    時即知道教育部不承認該書院學歷。」等語（見原審卷(三)第
    20 1頁）。另證人廖淑姬亦於原審審理中證稱：我去讀不在
    乎學歷是否會被教育部承認，我是要去學語言，也知道學院
    學分有被國外一些學校承認，有用基督教書院成績去申請美
    國密西根安德列大學教育系等語（見原審卷(三)第203 頁），
    足見公訴意旨認被告戊○○等人在招生廣告中訛載學生所修
    之學均獲國外大學認定，修滿4 年後，可直升國外姐妹碩士
    班，使數百名學生不疑繳納學費（即奉獻金）入學，致受有
    無法合法取得學籍之損害云云，則容有誤會。另當期入學高
    雄基督書院之學生，經註冊繳費後，則由高雄基督書院教務
    處出具繳費收據之事實，此有繳費收據影本在卷可按（見上
    開偵卷第2 頁），上開收據之圓戳章上雖將福音協會誤為財
    團法人，惟其上已載明收據係由高雄基督書院所出具，亦難
    憑此即推認被告戊○○上開招生所為有對招收入學之學生有
    何施用詐術。況當期入學之學生學期開始仍在平信徒傳道會
    所屬基督教書院原址（高雄市○○區○○路165 號3 樓）上
    課之事實，業據被告戊○○供明在卷，並供稱：87年5 月份
    才搬離等語（見原審卷(一)第228 頁），核與證人丁○○於原
    審審理中證稱：（高雄基督書院）招生廣告是以河東路165
    號為招生地點，電話號碼也是跟傳道會（附設基督教書院）
    是一樣的，招生內容一模一樣等語相符（見原審卷(三)第182
    頁），丁○○並證稱：曾於86年4 月22日有到河東路基督教
    書院去找劉國華，叫他們把學費交出來，她就報警把我趕走
    …他們（劉國華等人）86年6 月在原址用原來名義發成績單
    ，只是在86年7 、8 月間改名義繼續在原址上課等語（見原
    審卷(三)第182 頁）相符。另證人洪白昀亦於原審審理中證稱
    ：學校有從河東路搬到成功路，當時在二年下學期前（87年
    4 月）就離開學校，因當時只知道傳聞學校有些事情，有些
    學生及舊老師都離開了等語（見原審卷(三)第249 頁），足見
    被告戊○○上開所辯：當時係以平信徒傳道會董事長之身份
    招生，嗣因與丁○○發生經營基督教書院及財務上之糾葛，
    始被迫搬離基督教書院原址等語，應屬可信，此亦足徵被告
    戊○○當時向外招生時，其主觀上為延續先前基督教書院學
    生學籍，始再以福音協會所屬之高雄基督書院名義對外招生
    繼續經營之事實，應可確認。準此，不論以財團法人中國平
    信徒傳道會（平信徒傳道會）所附設「基督教書院」，或社
    團法人高雄市基督教福音推廣協會（簡稱福音協會）所附設
    之「高雄基督書院」，均非我國教育主管機關（教育部）所
    承認之合法大專院校，亦即學生畢業後無法取得我國承認之
    合法學位等情，為一般公眾週知之事實（因基督教書院非經
    我國大學聯考招生），且經證人焦有薈及廖淑姬於原審審理
    中到院證述明確，而被告等人於86年7 月18日刊登於中國時
    報之高雄基督書院招生廣告中，亦未表示學生畢業後即可取
    得國內教育機關認可之學位，亦有招生廣告在卷可稽，是學
    生申請前往「高雄基督書院」就讀，其本身即注重在於學識
    之進修而已，並非為取得一定形式之國內教育機關認可之學
    位（文憑），是以財團法人中國平信徒傳道會（平信徒傳道
    會）所附設「基督教書院」，或社團法人高雄市基督教福音
    推廣協會（簡稱福音協會）所附設之「高雄基督書院」名義
    招生，就前往同一地址就讀之學生而言，其學校名稱根本非
    其在意之事項，因而縱使招生過程中對於名稱之使用有所錯
    誤，亦不足以認為係屬使用詐術；況且，綜攬全卷，亦無任
    何前往就讀之學生出面指述有受詐騙之情事，而公訴人就此
    亦未曾舉證證明有何人受詐騙。是公訴人於起訴謂：數百名
    學生受有無法取得合法學籍之損害云云，顯然有所誤解。
  (4)末查，平信徒傳道會於86年間即已對外積欠額千萬元債款且
    丁○○亦為其中之債權人事實，業據證人丁○○於原審審理
    中證述在卷（見原審卷(三)第186 、187 頁）。又被告戊○○
    於86年7 月間則開始另以福音協會所屬高雄基督書院名義招
    生後，其自同年8 月間收取學生奉獻金後，先存入丙○於86
    年8 月21日開立之合作金庫0000000000000 號帳戶後，嗣於
    86年12月26日，再將款項轉存入以戊○○、乙○○、謝秀月
    於86年12月26日共同開立之合作金庫帳號0000000000000 號
    活期存款帳戶內之事實，此有合作金庫活期存褶0000000000
    000 號及0000000000000 號、存戶印鑑卡、存褶影本在卷可
    （見原審卷(三)第168 頁、169 頁及原審卷(一)第241 至243 頁
    ）審之被告戊○○供稱：因當時黃英過世後，他的帳戶不能
    用，我是代理董事長，南部幾位董事協商後，在合作另開戶
    ，是以劉國華、謝秀月、乙○○3 人名義開戶，把錢存入帳
    內等語（見86年偵字第21695 號第35頁）。另被告乙○○復
    供稱：（當時聯名開戶是因）劉國華稱為了公正等語（見原
    審卷(一)第229 號）。又被告劉國華自86年2 月3 日後仍以平
    信徒傳道會代理董事長名義繼續營運之事實，業據證人丁○○於原審審理中證述在卷，並證稱：86年2 月3 日後，並不
    清楚基督教書院實際運作，劉國華不讓我接手，高雄市○○
    路這個地方裡面的人薪資都是由劉國華支付等語（見原審卷
    (三)第196 頁），是既未有何證據足資證明，被告劉國華自86
    年2 月3 日繼續以平信徒傳道會代理董事長名義招生及維持
    基督教書院之學務，有何對入學學生施用詐術以詐取學生繳
    付之奉獻金，縱認被告劉國華嗣另在原址成立福音協會並以
    高雄基督教書院或高雄基督書院對外招生，核其所為尚與詐
    欺罪之構成要件不符。另被告乙○○、丙○、甲○○既分別
    在平信徒傳道會附屬之基督教書院擔任教職員之工作，並非
    參與基督教書院實際招生工作之事實，業據同案被告戊○○
    證述在卷，並證稱：丙○當時我們推選他擔任福音協會理事
    長，我有請他代理基督教書院院長，基督教書院或高雄基督
    書院院務即由我及原來董事乙○○、謝秀月、甲○○負責，
    86年刊登之招生廣告是我依照之前學校（基督教書院）年度
    內容刊登的，丙○、乙○○、甲○○都沒有參與，甲○○是
    做教務，乙○○是做行政工作，不管是在基督教書院或高雄
    基督書院，他們工作一直都沒有改變等語（見原審卷(三)第25
    3 頁），故其等事後雖亦有參與被告劉國華嗣後所發起成立
    之福音協會或在所附屬之高雄基督書院繼續擔任教職工作，
    亦難認其等有何涉有刑法竊盜罪、竊佔罪、詐欺罪、偽造私
    文書罪及違反私立學校法罪責。
  (5)綜上所述，本件公訴人所舉之證據尚無法證明被告劉國華、
    乙○○、甲○○、丙○所為係犯刑法竊盜罪、竊佔罪、詐欺
    罪、偽造私文書罪及違反私立學校法罪責。此外，復查無其
    他相關之積極之證據証資證明被告劉國華、乙○○、甲○○
    、丙○共同涉有何其他犯行，既無法證明被告劉國華等人犯
    罪，自應為被告劉國華、乙○○、甲○○、丙○均為無罪之
    諭知。
肆、移送併案部分（87年偵字第21695 號、87年偵字第24239 號
    ）：
一、移送併案意旨略以：
  (一)被告戊○○以成立「高雄市基督教福音推廣協會」為名目，
    雖曾邀得告訴人之同意而參加，但卻在籌備中自任為主任委
    員及成立過程中未經丁○○之同意而冒用丁○○之名義並偽
    造丁○○之署押以製作會議議事錄，俟成立後並冒用協會之
    名義於中國時報刊登招生廣告，致生損害於丁○○及協會云
    云。
  (二)按被告劉國華以侵占應屬財團法人中國平信徒傳道會之學生
    奉獻金，與洪信成（洪信成部分另經臺灣高雄地方法院檢察
    署87年偵字第21695 號不起訴處分）等共同籌組財團法人台
    灣聖心文教基洪信成雖登記法人負責人，惟依私立學校法第
    44條第1 項前段及第45條第1 項、第3 項，仍不符設立書院
    之規定，自不得公開招生授課。然則財團法人台灣聖心文教
    基金會，竟於高雄市鹽埕區○○○路185 號赫然附設有四層
    大樓之「台灣聖心基督教書院」並公然於報紙大幅刊登招生
    廣告，且又以別名「台灣聖心文教機構基督教書苑」名義，
    併同大肆招生，爰檢附聯合報本（九）月五日（星期六）及
    九日（星期三）南部版上開「書院」及「書苑」之廣告各1
    則，用證其不法招生以及本（九）月二十一日開學授課之事
    實。是洪信成為該財團法人台灣聖心文教基金會之負責人，
    對其不法附設書院，違反私立學校法等不法招生行徑，自當
    負直接之刑責；而劉國華實則主謀犯行，且將中國平信徒傳
    道會書院之學生以騙術誘導至成功一路185 號台灣聖心基督
    教書院上課，是為本案共同之正犯無疑。另再據聯合報本（
    九）月九日新聞刊載未立案學校所發給的學歷證件，教育部
    一概不承認，文中更指明「…教育部高教司表示，鑒於坊間
    許多機構經常刊登廣告，對外宣稱是經過教育部核准立案的
    私立學校或補習班，藉此招攬學生，這些機構也包括向內政
    部或地方政府申請立案的人民團體，或宗教教義研修機構，
    或是完全未經任何一級政府機關申請立案者。至於教育部認
    可的國外大學，高教司指出，其授課方式如採取「外位內修
    」，即以外國學校名義在台授課，因與「教育部查證認定國
    外學歷作業要點暨其補充規定」不符，所發給的學歷證件除
    將不被教育部採認外，情況嚴重者，教育部得將該校自認可
    名單中剔除」足見就學於被告等不合法書院（或書苑）之學
    生，其所修學分固已不獲我主管教育當局之承認，即其學籍
    亦未能而有絲毫之保障，影響所及，不為不大，應受主管機
    關之重視外，為念莘莘學子前途，亦有以法扼阻之必要。況
    前項報刊廣告所稱「所修學分均獲國外大學認定」以及「該
    院英文系學生由於英語能力強，多半就業於貿易公司、外語
    補習班、觀光旅遊業、航空公司等，就業率高達99 %」等情
    ；是又顯有違反公平交易法第21條第1 項事業不得在廣告上
    或以其他使公眾得知之方法，對於商品之內容為虛偽不實或
    引人錯誤之表示；以及第2 項事業對於載有前項不實或引人
    錯誤表示之商品，不得販賣之規定。本案被告等以其不合法
    之書院或書苑為營利事業之商品，自應同受公平交易法之規
    範無疑。而「台灣聖心文教基金會」之設立不過最近之事，
    何來其所屬基督教書院（苑）又有如許之國際聲譽，因認被
    告戊○○此部分另涉詐欺、偽造文書、違反私立學校法、公
    平交易法罪嫌云云。惟本件被告戊○○被訴涉刑法第320 條
    第1 項竊盜罪、同條第2 項竊佔罪、第339 條第1 項詐欺罪
    、第210 條、第216 條行使偽造私文書罪、私立學校法第43
    條部份，既均為無罪判決，則與併案部分應無裁判上一罪關
    係，爰應退回由檢察官另行偵辦，並此敘明。
伍、按被告經合法傳喚，無正當理由不到庭者，得不待其陳述逕
    行判決，刑事訴訟法第371 條定有明文。本件被告甲○○經
    合法傳喚未到，爰不待其到庭陳述，逕行判決。
陸、原審因而以不能證明被告劉國華等4 人犯有刑法竊盜罪、竊
    佔罪、詐欺罪、偽造私文書罪及違反私立學校法等罪，而為
    被告無罪之諭知，核無違誤；檢察官上訴意旨，猶執前詞，
    指摘原判決不當，為無理由，應予駁回。
據上論斷，應依刑事訴訟法第368 條、第371 條，判決如主文。
本案經檢察官王登榮到庭執行職務。
中    華    民    國    96    年    9     月    27    日
                  刑事第四庭    審判長法  官  蕭權閔
                                      法  官  李嘉興
                                      法  官  吳進寶
以上正本證明與原本無異。
如不服本判決應於收受本判決後10日內向本院提出上訴書狀，其
未敘述上訴理由者，並得於提起上訴後10日內向本院補提理由書
狀（均須按他造當事人之人數附繕本）「切勿逕送上級法院」。
中    華    民    國    96    年    9     月    27    日
                                      書記官  林佳蓉
